臺灣高等法院高雄分院民事判決　　　　　96年度上易字第14號
上　訴　人　丙○○
訴訟代理人　丁○○
上　訴　人　乙○○
訴訟代理人　甲○○
被 上訴 人　財政部國有財產局臺灣南區辦事處
法定代理人　戊○○
訴訟代理人　己○○
上列當事人間請求給付使用土地補償金事件，上訴人對於民國95
年11月22日臺灣高雄地方法院94年度訴字第2753號第一審判決提
起上訴，本院於96年3 月28日言詞辯論終結，判決如下：
    主  文
原判決關於命上訴人給付超過新台幣伍拾肆萬貳仟陸佰肆拾捌元
本息部分，並該部分假執行之宣告暨訴訟費用之裁判，均廢棄。
上開廢棄部分，被上訴人在第一審之訴及假執行之聲請均駁回。
其餘上訴駁回。
第一、二審訴訟費用，由上訴人負擔二分之一，餘由被上訴人負
擔。
    事實及理由
一、被上訴人主張：坐落高雄市○○區○○段337 、338 、339
    、340 、341 、344 地號土地（下稱系爭土地），原為臺灣
    省所有，嗣因臺灣省省有資產及負債，由中華民國概括承受
    ，於民國88年7 月12日登記為中華民國所有，由伊為管理機
    關。又系爭338 地號土地之前管理機關前臺灣省政府財政廳
    於87年1 月1 日將該地號內面積132 平方公尺土地出租予上
    訴人，租期至89年12月1 日止，嗣該筆土地由伊管理後，伊
    於89年4 月26日與上訴人另訂租賃契約，續將該338 地號土
    地內面積132 平方公尺出租予上訴人至今，是兩造約定租賃
    之範圍僅及於此部分土地。詎系爭338 地號土地上如附圖所
    示A 、B 、G 、H 部分面積合計166 平方公尺（15+69+15+6
    7=166） ，有上訴人所建門牌號碼高雄市前金區○○○路11
    4 號、114 之1 號房屋及騎樓，已逾越兩造約定之租賃面積
    ，逾越部分34平方公尺（166-132=34），係無權占有。且伊
    所管理之系爭339 地號上如附圖所示C 、D 、E 、F 、I 、
    J 部分面積合計39平方公尺（1+3+18+1+15+1=39），亦為上
    開建物及騎樓分別占用，亦屬無權占有。又上訴人無權占上
    開土地，獲得相當於租金之利益，致伊受有損害，得依不當
    得利之法律關係，請求上訴人返還不當得利。經依上訴人無
    權占有土地之面積及各該筆土地之申報地價按週年利率5 %
    計算結果，上訴人自87年2 月1 日起至95年7 月31日止所受
    相當於租金之利益共計98萬5137元。爰求為判決上訴人應如
    數給付，並加計自95年9 月20日民事準備書(二)狀繕本送達翌
    日起至清償日止，按5%計算之利息。原審判決上訴人全部敗
    訴，被上訴人於本院聲明駁回上訴人之上訴。
二、上訴人則以：系爭建物係伊向他人所購買，73年間占地範圍
    與現在範圍相同，伊以此範圍承租土地，並未增建，非屬無
    權占有。又伊僅占有系爭建物所在土地即如附圖所示B 、C
    、D 、E 、F 、H 、I 、J 部分，並未占用非屬伊承租範圍
    之系爭騎樓。且系爭建物占地面積與租賃面積不同，被上訴
    人應依兩造租約其他約定事項第(六)項後段約定，重新計算租
    金，被上訴人長期未予更正面積而仍繼續換約出租，不無違
    反誠信原則，並屬權利濫用，且有民法第217 條、218 條規
    定之適用。又伊所受之利益，亦應依兩造租約所約定之租金
    為計算標準，並非以申報地價年息5%計算，且尚應扣除公共
    使用之騎樓面積部分，始符公平原則。況被上訴人本件請求
    權，逾越5 年部分，依民法第126 條規定，已罹於時效而消
    滅等語，資為抗辯。並於本院聲明：(一)原判決廢棄。(二)上開
    廢棄部分，被上訴人在第一審之訴及其假執行之聲請均駁回
    。
三、兩造對於下列事項不爭執，並有土地登記謄本、臺灣省省有
    基地租賃契約、國有基地租賃契約書等影本附卷可稽，且經
    原審勘驗現場及囑託高雄市政府鹽埕地政事務所測量屬實，
    繪有土地複丈成果圖1 份在卷可按，堪信為真實：
  (一)系爭土地原為臺灣省所有，嗣因臺灣省省有資產及負債，由
    中華民國概括承受，於88年7 月12日登記為中華民國所有，
    由被上訴人為管理機關。
  (二)系爭338 地號土地之前管理機關前臺灣省政府財政廳於87年
    1 月1 日將該地號土地內面積132 平方公尺出租予上訴人，
    租期至89年12月1 日止，嗣系爭338 地號土地登記為中華民
    國所有，由被上訴人管理後，被上訴人於89年4 月26日與上
    訴人另訂國有基地租賃契約書，續將系爭338 地號土地內面
    積132 平方公尺出租予上訴人，租賃期間自89年4 月26日起
    至93年12月31日止。嗣被上訴人於93年12月30日又與上訴人
    簽訂國有基地租賃契約書，續將同段338 地號土地內面積
    132 平方公尺出租予上訴人，租賃期間自94年1 月1 日起至
    100 年12月1 日止。
  (三)系爭建物之門牌號碼原為高雄市○○○路114 號，嗣上訴人
    為收受信件之便利，增設同路114 之1 號門牌。
  (四)系爭建物及騎樓坐落系爭338 、339 、340 、341 、344 、
    337 地號土地之位置及面積分別如附圖所示。
四、兩造爭執之事項：
  (一)上訴人占有系爭土地之位置及面積如何？
  (二)上訴人是否無權占有系爭土地？
  (三)被上訴人得否請求上訴人返還不當得利及其數額若干？
五、上訴人占有系爭土地之位置及面積如何？
  　被上訴人主張系爭土地上如附圖所示B 、C 、D 、E 、F 、
    H 、I 、J 部分為上訴人使用系爭建物所占用之事實，為上
    訴人所自認，堪信屬實。上訴人雖辯稱系爭338 地號土地上
    系爭騎樓所在如附圖所示Ａ、Ｇ部分土地，係開放空間，供
    遮雨使用，非僅由伊使用，故非伊所占有云云。惟查，系爭
    騎樓建造於系爭建物前方面臨道路處，設有樑柱及電燈，上
    方設有鐵棚，系爭騎樓所設電燈，其電力來源出自系爭建物
    之同一電表，業據上訴人於原審供陳在卷，復有現場照片3
    幀在卷可稽，顯見系爭騎樓之功用在於幫助發揮系爭建物之
    經濟效用，若非供系爭建物占有人所使用，應無於系爭建物
    前方面臨道路處，建造系爭騎樓，並利用系爭建物之電力設
    置電燈之理。是系爭建物既為上訴人所使用，則系爭騎樓所
    在如附圖所示Ａ、Ｇ部分土地，亦供上訴人占有使用甚明。
    上訴人辯稱系爭騎樓非僅由伊使用，故非伊所占有云云，不
    足採信。從而，被上訴人主張上訴人占有系爭土地之位置及
    面積如附圖Ａ～Ｊ所示之位置及面積，堪予採信。
六、上訴人是否無權占有系爭土地？
  (一)上訴人雖辯稱系爭建物於73年間即存在，占地範圍與現在範
    圍相同，伊以此範圍承租，並未增建，非屬無權占有云云。
    惟查兩造先後所訂之租賃契約，其中關於承租土地之地號分
    別記載「338 」、「338 內」，另關於承租面積，則分別記
    載「132 」平方公尺及「約132 」平方公尺，可知上訴人陸
    續所承租之土地，均僅系爭338 地號土地內面積132 平方公
    尺部分。雖兩造間簽訂之國有基地租賃契約書記載承租面積
    為「約132 」平方公尺，然兩造所定之租約係延續前租約，
    既約定承租面積為132 平方公尺，其真意僅在避免測量上之
    誤差，而非擴大出租範圍。上訴人辯稱：伊係以系爭建物占
    地範圍承租云云，與事實不符，自不足採。又上訴人使用系
    爭建物及騎樓而占用系爭土地上如附圖Ａ～Ｊ所示面積共計
    205 平方公尺（15+69+1+3+18+1+15+67+15+1=205） ，已逾
    越兩造約定之租賃面積，逾越部分達73平方公尺（205-132=
    73），顯非測量上之誤差。且系爭建物所在土地，除系爭33
    8 地號外，尚有非屬承租範圍之系爭337 、339 、340 、34
    1 、344 地號土地，益徵上訴人使用系爭建物及騎樓，已逾
    越其承租土地之範圍，其逾越部分73平方公尺，並無正當權
    源，自屬無權占有甚明。至上訴人所提出之73年空拍圖影本
    ，縱可證明系爭建物占地範圍，與目前占地範圍相同，惟不
    能證明上訴人租地範圍外之占用土地部分，亦有租賃關係。
  (二)又兩造間所訂租賃契約其他約定事項第(六)項雖約定「租賃基
    地，如因更正、分割、重測或重測致標示有變更時，應將變
    更登記之結果記載於租約。其有面積增減者，並自變更登記
    之次月起，重新計算租金。」惟細繹此約定內容，乃係就租
    賃基地，如因更正、分割、重測或重測致標示有變更時，其
    面積有增減者，自變更登記之次月起，重新計算租金。查上
    訴人無權占用系爭土地73平方公尺部分，原非屬上訴人承租
    範圍，且本件亦無土地因更正、分割、重測或重測致標示有
    變更、面積有增減之情形，自無上開約定之適用。上訴人以
    被上訴人應依上開約定處理，辯稱伊非無權占有云云，不足
    採信。
  (三)系爭騎樓係供上訴人使用，已如前述，惟系爭騎樓所在系爭
    338 地號土地上如附圖所示A 、G 部分面積各15平方公尺，
    是否屬兩造租約之範圍，兩造各執一詞，而依兩造所訂租約
    內容就此並無明文約定，被上訴人主張系爭騎樓占地部分亦
    屬承租範圍等語，為上訴人所否認，被上訴人未能舉證以實
    其說，自非可採。是系爭騎樓所在如附圖所示A 、G 部分土
    地既非屬上訴人承租之範圍，上訴人占有該土地，既無正當
    權源，自屬無權占有。
  (四)綜上，上訴人無權占有系爭土地73平方公尺，及其無權占有
    之範圍包括系爭騎樓占地面積30平方公尺在內等事實，應堪
    認定。
七、被上訴人得否請求上訴人返還不當得利及其數額若干？
　(一)按無法律上之原因而受利益，致他人受損害者，應返還其利
  　益，為民法第179 條前段所明定。又無權占有他人土地，可
    能獲得相當於租金之利益，為社會通常之觀念，且占有他人
    之土地，亦屬侵害他人土地所有權，被害人非不得請求返還
    相當於租金之利益。又按租金之請求權因五年間不行使而消
    滅，民法第126 條定有明文。是凡無法律上之原因而得相當
    於租金之利益，致他人受損害時，如該他人之返還利益請求
    權，已逾租金短期消滅時效之期間，對於相當於已罹消滅時
    效之租金利益，即不得依不當得利之法則請求返還。本件上
    訴人無權占有系爭土地73平方公尺，既屬事實，被上訴人請
    求上訴人返還相當於租金之不當得利，自屬有據。惟上訴人
    已為時效抗辯，是被上訴人僅能請求自起訴時回溯5 年之自
    89 年8月26日起至95年7 月31日止之相當於租金之利益。又
    被上訴人於89年4 月26日將系爭338 地號土地約132 平方公
    尺出租予上訴人，租期至93年12月31日止，約定每月租金1
    萬7390元（按承租面積132 平方公尺計算，每平方公尺每月
    租金即為132 元，元以下四捨五入）；嗣於93年12月30日續
    將系爭338 地號土地約132 平方公尺出租予上訴人，租賃期
    間自94年1 月1 日起至100 年12月31日止，約定每月租金1
    萬7218元（按承租面積132 平方公尺計算，每平方公尺每月
    租金即為130 元，元以下四捨五入）等情，有兩造所不爭之
    國有基地租賃契約書附卷可查。是兩造間就系爭建物之基地
    既訂有租約，則上訴人逾越承租範圍，無權占有系爭土地部
    分而受有相當於租金之利益，應依兩造租約所約定之租金為
    計算標準，被上訴人主張應依系爭土地申報地價之年息5%，
    計算相當於租金之利益云云，並非可採。又系爭騎樓用地如
    有出租，係按租金5 折計算，為被上訴人所自認。則上訴人
    無權占有系爭土地73平方公尺所受之利益，其中系爭騎樓所
    在如附圖A 、G 土地之面積各15平方公尺，合計30平方公尺
    部分，應按其受利益時期分別依兩造先後所訂租約約定之租
    金按5 折計算。即自89年8 月26日起至93年12月31日止，按
    每平方公尺每月租金66元（132 ÷2=66）計算，自94年1 月
    1 日起至95年7 月31日止，按每平方公尺每月租金65元（13
    0 ÷2=65）計算。其餘建物無權占有系爭土地之面積43平方
    公尺（73-30=43）部分，自89年8 月26日起至93年12月31日
    止，按每平方公尺每月租金132 元計算，自94年1 月1 日起
    至95年7 月31日止，按每平方公尺每月租金130 元計算。上
    訴人辯稱伊所受之利益應扣除公共使用之騎樓占地面積云云
    ，不足採信。則依此計算，上訴人自89年8 月26日起至93年
    12月31日止共計52個月又5 日無權占有系爭土地所受之利益
    為39萬9388元【騎樓占地部分：30×66×（52 +5/30）=103
    29 0，系爭建物占地逾越承租範圍部分：43×132 ×（52+5
    /3 0）=296098 ，合計399388】；自94年1 月1 日起至95年
    7 月31日止共計19個月之利益為14萬3260元。【系爭騎樓部
    分：30×65×19=37050，建物部分：43×130 ×19 =106210
    ，合計143260元】。是上訴人無權占有系爭土地部分所受相
    當於租金之利益，共計54萬2648元（399388+143260=542648
    ），被上訴人自得請求上訴人如數返還。
  (二)至系爭建物之使用範圍固與租約面積不同，惟兩造間既僅就
    系爭338 地號土地內面積132 平方公尺簽訂租約，被上訴人
    就上訴人逾越承租範圍占用系爭土地部分，請求上訴人返還
    不當得利，本係其管理權之正當行使，不生違背誠信原則及
    權利濫用之問題，亦無民法第217 條損害賠償過失相抵及第
    218 條因賠償義務人生計關係之酌減等規定之適用，上訴人
    抗辯被上訴人之請求有違誠信原則，屬權利濫用，並有民法
    第217 條、218 條規定之適用云云，不足採信。
八、綜上所述，本件被上訴人依不當得利之法律關係，請求上訴
    人給付54萬2648元，及自95年9 月20日民事準備書(二)狀繕本
    送達翌日即95年9 月21日起至清償日止，按5%計算之利息，
    即屬正當，應予准許。逾此部分之請求，即非正當，不應准
    許。原審就上開應准許部分為上訴人敗訴判決，核無違誤，
    上訴意旨指摘原判決此部分不當，求予廢棄改判，為無理由
    ，應予駁回。原審所命給付超過上開應准許部分，為上訴人
    敗訴之判決，自有未洽，上訴意旨就此部分指摘原判決不當
    ，求予廢棄改判，為有理由，應由本院予以廢棄改判如主文
    第二項所示。本件事證已臻明確，兩造其餘攻擊防禦方法及
    舉證，於判決結果不生影響，毋庸逐一論述，附此敘明。
九、據上論結，本件上訴為一部有理由，一部無理由，依民事訴
    訟法第450 條、第449 條第1 項、第79條、第85條第1 項前
    段，判決如主文。
中　　華　　民　　國　　96　　年　　4 　　月　　11　　日
                            民事第四庭
                                審判長法官       蔡文貴
                                法      官       黃科瑜
                                法      官       徐文祥
以上正本證明與原本無異。
本件不得上訴。
中　　華　　民　　國　　96　　年　　4 　　月　　11　　日
                                書  記  官       陳金卿
